臺灣桃園地方法院民事判決　　　　　　　110年度訴字第752號
原　　　告　劉語喬（原名：劉小洪）


訴訟代理人　游香瑩律師
被　　　告　岑金華　


上列當事人間請求不動產所有權移轉登記事件，本院於民國110
年11月1日辯論終結，判決如下：
    主  文
原告之訴駁回。
訴訟費用由原告負擔。
    事實及理由
一、原告主張：兩造原為夫妻關係，於民國96年8 月16日離婚，
    其於同年9 月14日自行購買如附表所示之不動產（下稱系爭
    房地）而向渣打國際商業銀行（下稱渣打銀行）貸款新臺幣
    （下同）130 萬元，按月繳納房貸。嗣於100 年間，其因案
    遭羈押，由於上開房貸尚未繳納完畢，其遂於被告至監所會
    面時，與被告約定將系爭房地借名登記在被告名下（下稱系
    爭借名契約），由被告將系爭房地出租，再將收得之租金繳
    納房貸。之後，其於108 年12月26日其假釋出獄，隨即返回
    系爭房地居住，並接續繳納系爭房地109 年之房地稅、地價
    稅，以及110 年4 月起之房貸，然被告卻拒絕承認系爭借名
    契約之約定，而未將系爭房地移轉登記返還予其，爰以「民
    事準備暨調查證據聲請狀」繕本之送達向被告為終止系爭借
    名契約之意思表示，並依民法第767 條第1 項前段、第179
    條之規定或類推適用委任之法律關係，擇一求為原告勝訴判
    決等語，並聲明：被告應將系爭房地所有權移轉登記予原告
    。
二、被告則以：其否認兩造就系爭房地成立借名登記契約，原告
    遭羈押時其確曾前往會面，然當時係原告主動說要將系爭房
    地過戶給其，原告並未說有何條件，更未提及是借名登記之
    關係，只有提到要其繼續繳交系爭房地之房貸，所以其才繳
    了10年的房貸，如果原告只是將系爭房地借名登記在其名下
    ，其何必去幫原告管理系爭房地，甚或繳納房貸，其沒有這
    麼傻等語，資為抗辯，並聲明：原告之訴駁回。
三、經查，原告於96年間購買系爭房地，嗣於100 年間因案在押
    ，於被告至監所會面時，雙方約定將系爭房地之所有權移轉
    登記予被告，移轉登記之時間為100 年11月9 日；又系爭房
    地之房貸自96年間購買起至100 年間原告遭羈押時止由原告
    繳納，原告遭羈押後至110 年3 月間則由被告繳納，110 年
    4 月起又由原告繳納迄今；系爭房地之相關稅賦於96至100
    年間由原告繳納，101 年至108 年則由被告繳納，109 年則
    又由原告繳納等節，有系爭房地之登記謄本、地籍異動索引
    、土地登記申請書、渣打銀行放款繳款明細等資料在卷可稽
    （見本院壢司簡調卷第16至27頁、訴字卷第13至16頁、第59
    至71頁），且為兩造所不爭執（見本院訴字卷第82至83頁）
    ，堪信為真實。
四、原告主張兩造就系爭房地成立借名登記契約，並以「民事準
    備暨調查證據聲請狀」繕本送達終止借名登記契約，主張依
    民法第767 條第1 項前段、第179 條之規定或類推適用委任
    之法律關係，請求被告將系爭房地所有權移轉登記予其等情
    ，為被告否認，並以前詞置辯，是本件所應審究者為：㈠兩
    造間就系爭房地是否存有借名登記契約？㈡原告以借名登記
    契約終止為由，依民法第767 條第1 項前段、第179 條之規
    定或類推適用委任之法律關係請求被告將系爭房地所有權移
    轉登記予其，是否有據？茲析述如下：
  ㈠兩造間就系爭房地是否存有借名登記契約？
  1.按當事人主張有利於己之事實者，就其事實有舉證之責任，
    民事訴訟法第277 條本文定有明文。又按稱借名登記者，謂
    當事人約定一方將自己之財產以他人名義登記，而仍由自己
    管理、使用及處分，他方允就該財產為出名登記之契約，其
    成立側重於借名者與出名者間之信任關係，在性質上應與委
    任契約同視，倘其內容不違反強制、禁止規定或公序良俗者
    ，應賦予無名契約之法律上效力，並類推適用民法委任之相
    關規定。惟借名登記契約究屬於「非典型契約」之一種，仍
    須於雙方當事人，就一方將自己之財產以他方名義登記，而
    仍由自己管理、使用、處分，他方允就該財產為出名登記，
    相互為合致之意思表示，其契約始克成立（最高法院100 年
    度台上字第1972號判決意旨參照）。本件原告主張兩造間就
    系爭房地成立借名登記契約，既為被告所否認，揆諸上開說
    明，自應由原告就兩造間成立借名登記契約之利己事實，負
    舉證責任，否則即應駁回原告之請求。
  2.原告主張系爭房地僅係借名登記在被告名下，實質所有人仍
    為其一事，無非以系爭房地於96年間係由其所購買，且其曾
    繳交系爭房地之房貸、稅賦，並提出房貸及稅賦之繳款證明
    為據（見本院壢司簡調卷第28至31頁、訴字卷第59至71頁）
    。然：
  ⑴不動產所有權登記名義人即為所有權人，此為社會之通念，
    若實際所有人自己不擔任登記名義人，另找他人擔任登記名
    義人，必有其借名登記之原因。查原告稱當時其因案在押，
    系爭房地尚有房貸需繳納，才會跟被告說好將系爭房地之所
    有權先移轉登記在被告名下云云，惟如兩造確實談妥系爭房
    地仍為原告所有，僅因原告在監而需由被告繳納房貸，則被
    告大可直接代為繳納系爭房地之房貸，實無必要刻意將系爭
    房地之所有權移轉登記至被告名下。再查，兩造於96年8 月
    16日即離婚，此有原告之戶口名簿在卷可查（見本院訴字卷
    第57頁）；而兩造約定將系爭房地之所有權移轉登記予被告
    係於100 年間，復經認定如前，足認兩造約定將系爭房地之
    所有權移轉登記予被告之時早已為離婚之狀態，則兩造自無
    夫妻同財之關係，更難認被告會願意僅以將系爭房地「借名
    登記」在其名下為代價，即為原告繳納系爭房地之房貸。況
    觀原告於本件起訴時就本件起訴事實僅記載系爭房地遭被告
    「擅自」過戶至被告自己名下云云，對於兩造間有借名登記
    之約定則未置一詞，此有起訴狀附卷足證（見本院司簡調卷
    第3 頁及背面）。是原告嗣後始主張其當時係因系爭房地尚
    有房貸需繳納，方將系爭房地借名登記在被告名下云云，自
    難遽信。
  ⑵又原告固提出房貸及稅賦之繳款證明，證明曾繳交系爭房地
    之房貸、稅賦。然其繳納房貸之時間僅96年至100 年間其遭
    羈押時，以及110 年4 月起迄今；其所繳納系爭房地之稅賦
    亦僅有96至100 年間、109 年；其餘近10年之房貸、101 年
    至108 年間系爭房地之稅賦則均由被告繳納等節，業經認定
    如前。且系爭房地登記至被告名下後，被告即可將系爭房地
    出租，將所收之租金繳納房貸乙節，亦為原告訴訟代理人於
    本院審理時陳稱明確（見本院訴字卷第82頁），可見系爭房
    地之所有權登記至被告名下後，被告即取得系爭房地之使用
    、管理權限。則綜合系爭房地登記至被告名下時起，被告即
    繳納近10年之房貸、整整8 年之相關稅賦，更對系爭房地具
    有使用、管理之相關權限等節觀之，被告顯非徒具形式之登
    記名義人，堪認兩造間之約定與「當事人約定一方將自己之
    財產以他人名義登記，而仍由自己管理、使用及處分，他方
    允就該財產為出名登記」之借名登記契約要件有別，無法逕
    認兩造間就系爭房地存有借名登記契約。
  ㈡原告所舉之證據既不足以證明兩造就系爭房地有借名登記契
    約存在，則原告以借名登記契約終止為由，依民法第767 條
    第1 項前段、第179 條之規定或類推適用委任之法律關係請
    求被告將系爭房地所有權移轉登記予其，自屬無據。
五、綜上所述，原告依民法第767 條第1 項前段、第179 條之規
    定或類推適用委任之法律關係，請求被告將系爭房地移轉登
    記予原告，為無理由，不應准許。
六、本件事證已臻明確，兩造其餘攻擊防禦方法及所提之證據，
    經審酌後均與判決之結果不生影響，爰不另一一論述，併此
    敘明。
七、訴訟費用負擔之依據：民事訴訟法第78條。
中    華    民    國  110     年    11    月    19    日
                  民事第四庭  法  官  傅思綺
正本係照原本作成。
如對本判決上訴，須於判決送達後二十日內向本院提出上訴狀。
如委任律師提起上訴者，應一併繳納上訴審裁判費。
中    華    民    國   110    年    11    月    19    日
                              書記官  康馨予
附表：
┌────────────────────────────────────────┐
│土地：                                                                          │
├─┬──────────────┬─┬──────┬──────────────┤
│編│土    地     坐      落     │地│面        積│                            │
│  ├───┬──┬────┬──┤  ├──────┤權利範圍                    │
│號│市    │區  │段      │地號│目│平方公尺    │                            │
├─┼───┼──┼────┼──┼─┼──────┼──────────────┤
│１│桃園  │中壢│仁祥段  │69  │  │5299.08     │10000分之46                 │
├─┴───┴──┴────┴──┴─┴──────┴──────────────┤
│建物︰                                                                          │
├─┬───┬────────┬──────┬─────────────┬────┤
│編│ 建   │基地坐落        │主要建築材料│建  物  面  積（平方公尺）│        │
│  │      ├────────┤及房屋層數  │                          │權利範圍│
│號│ 號   │建物門牌        │            │                          │        │
├─┼───┼────────┼──────┼─────────────┼────┤
│１│1240  │同上地號土地    │鋼筋混凝土造│總面積：74.28             │1分之1  │
│  │      ├────────┤4層建物     │                          │        │
│  │      │桃園市中壢區華祥│            │                          │        │
│  │      │一街3 巷6 弄16號│            │                          │        │
│  │      │4 樓            │            │                          │        │
└─┴───┴────────┴──────┴─────────────┴────┘